臺灣高等法院民事判決　　　　　　　　　99年度上字第1172號
上　訴　人　聯化科技有限公司
法定代理人　溫武旺
訴訟代理人　張泰昌律師
複　代理人　李詩楷律師
　　　　　　賴志凱律師
被　上訴人　豐笙科技工業股份有限公司
法定代理人　何日興
訴訟代理人　洪明儒律師
上列當事人間因給付貨款事件，上訴人對於中華民國99年9月8日
臺灣板橋地方法院98年度訴字第1550號第一審判決提起上訴，經
本院於100年3月1日言詞辯論終結，判決如下：
    主  文
上訴駁回。
第二審訴訟費用由上訴人負擔。
    事實及理由
一、被上訴人起訴主張：上訴人自民國（下同）96年8月間起至9
    7年1月間止，陸續以下訂購單方式向被上訴人購入ENTHQ等
    貨品，經被上訴人於訂購單上簽署回傳後，雙方即達成買賣
    合意而成立買賣契約，其詳細交易情形如原判決附表1（下
    稱附表1）所示。嗣被上訴人依約生產後，已將貨品全部交
    予上訴人收受，且出具統一發票予上訴人，並憑向上訴人請
    領款項，然上訴人迄今仍未支付，計尚積欠被上訴人貨款達
    新臺幣（下同）827萬2,426元。另被上訴人於96年10月至同
    年12月間，亦有向上訴人採購貨物，詳細情形則如原判決附
    表2（下稱附表2）所示，合計貨款本為457萬1,596元，惟經
    扣除因進、退貨所生之「折讓金額」後，所餘貨款僅為451
    萬3,562元。上開二者經相互抵銷後，上訴人尚需支付被上
    訴人貨款375萬8,864元，爰依兩造間之買賣契約法律關係及
    民法第367條規定，提起本件訴訟，請求上訴人應給付被上
    訴人上開金額，及自支付命令聲請狀繕本送達翌日起至清償
    日止，按年息5%計算之利息等情。原審判命上訴人應給付被
    上訴人251萬2,051元，及自98年5月16日起至清償日止，按
    年息5%計算之利息，另依聲請為准、免假執行之宣告，而駁
    回被上訴人其餘之訴。被上訴人就其敗訴部分，未據聲明不
    服，該部分已告確定；而上訴人對其敗訴部分，則聲明不服
    ，提起上訴。被上訴人對於上訴人之上訴，聲明：(一)上訴駁
    回；(二)第二審訴訟費用由上訴人負擔。
二、上訴人則以：被上訴人向上訴人訂貨，除如附表2外，尚有
    原判決附表3（下稱附表3）所列之9筆，其中上訴人得主張
    抵銷之貨款債權有107萬2,712元（發票號碼VU00000000）、
    33萬8,751元（發票號碼VU00000000）、17萬4,101元（發票
    號碼WU00000000）；此外，由於被上訴人另積欠上訴人「AZ
    O-1861」產品之貨款1筆，金額為214萬2,000元（含稅），
    上訴人亦得以之與本件被上訴人之請求互為抵銷，經抵銷後
    ，被上訴人僅得請求上訴人給付之貨款為3萬1,300元。雖被
    上訴人主張「AZO-1861」產品有檢驗品質不合格現象，惟被
    上訴人既自承已於97年12月9日重新取樣檢測後，其檢測結
    果符合標準，並以電話通知上訴人，且上訴人於98年8月18
    日送貨時，確有提供合格之檢驗報告，但被上訴人卻全部拒
    收，而債權人於契約解除權發生後，在未行使以前，如債務
    人已依債務本旨提出給付者，已發生之解除權即行消滅，債
    權人不得拒絕受領而主張解除契約，是被上訴人應已不得再
    主張行使契約之解除權。準此，被上訴人爰引民法第254條
    之規定主張解除契約，顯無理由等語，資為抗辯，並於本院
    聲明：(一)原判決不利於上訴人部分廢棄；(二)上開廢棄部分，
    被上訴人在第一審之訴駁回；(三)第一、二審訴訟費用均由被
    上訴人負擔；(四)如受不利判決，願供擔保請准免宣告假執行
    。
三、兩造不爭之事實：
    (一)上訴人自96年8月間起至97年1月間止，陸續向被上訴人購
      入ENTHQ等貨品，其詳細交易情形如附表1所示，且被上訴
      人已將貨品全部交予上訴人收受，並出具統一發票向上訴
      人請領款項，惟上訴人迄今仍未支付，計尚積欠被上訴人
      貨款827萬2,426元。
    (二)被上訴人自96年10月至同年12月間，亦陸續向上訴人採購
      貨物，其詳細情形如附表2所示，合計貨款本為457萬1,59
      6元，經扣除因進、退貨所生之「折讓金額」5萬8,034元
      後，被上訴人應給付上訴人之貨款金額為451萬3,562元，
      被上訴人亦尚未支付，且經被上訴人以之與第(一)項之金額
      抵銷後，上訴人尚積欠被上訴人貨款之金額為375萬8,864
      元。
    (三)兩造間另成立有附表3編號1至5、6、9所示之買賣契約，
      且其中編號1至5之5筆交易被上訴人所購買之貨物，上訴
      人均已依約交付，被上訴人亦已依約給付該5筆貨款予上
      訴人完畢。
    (四)兩造間確實並無成立如附表3編號7所示之買賣，即並無該
      筆交易之存在。
    (五)被上訴人與上訴人間確實曾就產品「AZO-1861」貨物訂有
      買賣契約，價金為214萬2,000元（含稅）。上訴人曾於98
      年8月18日將上開貨物送至被上訴人處，惟為被上訴人拒
      絕收受，價金亦尚未支付。
四、兩造爭執要旨：(一)兩造間是否有附表3編號8之買賣交易存在
    ？上訴人是否得以該筆貨款338,751元主張抵銷？(二)上訴人
    以被上訴人向其購買產品「AZO-1861」貨物之買賣貨款2,14
    2,000元（含稅）主張抵銷，有無理由？
    (一)兩造間並無附表3編號8之買賣交易存在，上訴人主張抵銷
      ，不應准許：
      1.兩造對於彼此間實際上並無如附表3編號8所示之買賣交
        易存在乙節並不爭執，惟上訴人仍主張：「因折讓單開
        錯，本來要退貨，但沒有退，而折讓單又已經開了，且
        折讓的金額已經自上訴人可領取之貨款中扣除，故需由
        上訴人補開發票向被上訴人請款，以補足該筆款項，是
        上訴人對被上訴人確實有該筆債權得請求，進而自得主
        張抵銷」（即主張抵銷之事實）云云，然上訴人上揭主
        張既為被上訴人否認，依前開說明，上訴人自應先就其
        主張抵銷債權及其數額確實存在之事實負舉證責任。查
        上訴人就其前述主張有折讓單誤開乙事，雖提出發票號
        碼UV00000000之統一發票，其上備註欄載有「補000000
        00發票折讓」等文字為據，然該紙統一發票乃上訴人所
        開立，且該些文字之加註，依證人李姿蓉所述，並非其
        所為（見原法院卷一第223頁），又未經被上訴人方面
        予以簽認，自難僅憑該些文字之記載即認上訴人主張屬
        實。至上訴人雖又另聲請訊問證人李姿蓉，以資證明該
        紙發票之開立確實係依渠之指示所為云云，然經原法院
        訊問證人李姿蓉，其已證稱：「在渠任職被上訴人期間
        ，並無經歷過誤開折讓單，但實際沒有退貨的情形，且
        渠記憶中亦應該沒有曾經通知上訴人因為誤開折讓單，
        所以請上訴人另行補開發票來沖帳之事」等語（見原法
        院卷一第222頁反面、第223頁），是證人李姿蓉之證詞
        ，亦無法採為有利上訴人之依據，自無再行傳訊必要。
      2.實務上，折讓單係由買受人簽發或蓋章，交付出賣人報
        稅之用。依常情判斷，如有錯開折讓單情事，出賣人不
        致收受，而據以報稅，並扣除買受人之價金；出賣人如
        收受折讓單報稅，並扣除價金，應係受領退貨無訛。上
        訴人主張錯開折讓單，並向被上訴人請求貨款，即應就
        錯開折讓單及被上訴人有給付貨款義務，負舉證責任。
        由上訴人製作並傳真被上訴人之「客戶銷售明細表」（
        見原證21、32）並無編號8貨款之記載，被上訴人就其
        抗辯並無開錯折讓單乙事，即關於UV00000000發票折讓
        部分，確實已辦理退貨完畢等情，亦據其提出原證33之
        退貨單為憑（見原法院卷一第203頁），而上訴人雖否
        認其上有關上訴人人員「CANDY」之簽名及以驗收、退
        貨時間先後順序不符為由，否認該退貨單之真正。惟經
        本院以肉眼判斷，該簽名之書寫方式、筆劃，核與上訴
        人所不爭執之被證2出貨單（見原法院卷第115頁、第
        117頁）上，有關上訴人員工CANDY之簽名，其字體、筆
        觸、字型及勾勒方式均大致相同，顯係出於同一人之所
        為，上訴人否認其真正，並不足取。至驗收與退貨簽名
        時間先後順序之不符，誠乃被上訴人內部作業之問題，
        亦不足據以否認業已退貨之事實。更何況，依證人李姿
        蓉所述，其意乃係指舉凡折讓單之開立均是後補的，即
        係於上訴人無法辦理換貨，確定需以退貨方式辦理時，
        始事後補為開立，故如有開立折讓單，即表示有退貨之
        事實。依此，上訴人既已收受如被證8所示之折讓單（
        見原法院卷一第184頁），參諸證人李姿蓉所言，自當
        認確有退貨乙事。否則，上訴人又為何收受該折讓單？
        因此，由被證8之折讓單、原證33之退貨單所示之物品
        內容，核與UV00000000發票之交易物品內容係屬相符等
        情，自堪認被上訴人所辯就UV 00000000發票折讓部分
        ，業已辦理退貨完畢等語並非子虛。上訴人迄未舉證證
        明有錯開折讓單及應退貨而未退貨之情事，上訴人無法
        舉證證明該部分抵銷之事實，其主張抵銷338,751元，
        自屬無據。
      3.上訴人聲明鑑定原證33退貨單與被證二之出貨單正本上
        之Candy筆跡是否同一人書寫一節，因證人李姿蓉於原
        審已證述：「在渠任職被上訴人期間，並無經歷過誤開
        折讓單，但實際沒有退貨的情形，且渠記憶中應沒有曾
        通知上訴人因誤開折讓單，所以請上訴人另行補開發票
        未沖帳的事」。（見原法院卷(一)第222反面─223頁），
        且經本院肉眼判斷（理由見前述）屬同一人所為，上訴
        人否認真正，並不足取，本院認為並無送鑑定之必要，
        附此敘明。
      4.基上，上訴人以附表3編號8之債權338,751元主張抵銷
        ，不應准許。
    (二)上訴人以被上訴人向其購買產品「AZO-1861」貨物之買賣
      貨款2,142,000元（含稅）主張抵銷，不應准許：
      1.按債務人非依債務本旨實行提出給付者，不生提出之效
        力，民法第235條前段定有明文。是以出賣人所提出交
        付之標的物，與契約約定之內容不符者，不得謂為依債
        務之本旨提出，自不生提出之效力，買受人得拒絕受領
        。查被上訴人主張關於產品「AZO-1861」貨物之買賣（
        下稱系爭「AZO-1861」買賣），兩造曾於原有之交貨流
        程之外，特別就該次買賣之交貨流程為約定，即上訴人
        交貨前，需先由被上訴人取樣檢驗，經通知合格後，方
        能出貨，否則被上訴人即得不予收受乙節，業為上訴人
        於原法院98年11月23日審理時所不爭執（見原法院卷第
        135頁），雖上訴人嗣後又辯稱相關交貨流程僅約定需
        經被上訴人取樣並提供（指由上訴人提供）合格之檢驗
        報告，上訴人即可送貨云云，然按諸常理，雙方既約定
        需由被上訴人事先取樣，其目的當應係在檢驗貨品是否
        符合標準，以為可否出貨之參考，此並可由兩造間電子
        郵件往來內容（見原法院卷一第10、160、162頁）得以
        窺知。是上訴人辯稱僅需經被上訴人取樣，不需經被上
        訴人檢驗合格，即可一併檢具上訴人所提出之檢驗報告
        為送貨云云，顯不符常理，且如上訴人所辯屬實，兩造
        間又何需就系爭「AZO-1861」買賣，於原有交貨流程外
        ，再為特別之約定？可徵上訴人上開所辯，顯非兩造間
        約定之內容，自無可取，故系爭「AZO-1861」買賣之交
        貨流程，仍應以被上訴人之主張為可採。
      2.又關於系爭「AZO-1861」買賣，被上訴人雖曾於97年12
        月9日通知上訴人檢驗合格，得以送貨，且上訴人亦承
        諾將於98年1月15日送貨，惟屆期上訴人並未依約送貨
        ，而係遲至98年8月18日始行送貨，但經被上訴人拒絕
        等情，為兩造所不爭執，並有電子郵件往來資料、出貨
        單等在卷可稽（見原法院卷一第150、151頁），堪信為
        真。惟被上訴人稱係因上訴人於98年8月18日送貨前，
        未經被上訴人再次檢驗合格即送貨，不符債務之本旨，
        始拒絕收受等語，上訴人予以否認，並以前詞置辯。經
        查，關於系爭「AZO-1861」買賣，被上訴人首次抽驗之
        日期為97年11月間，但該次抽驗結果經被上訴人於97年
        12月1日通知不合格，嗣因上訴人要求，被上訴人乃於
        97年12月9日再次取樣檢測，其結果為合格後，被上訴
        人即通知上訴人得予出貨，上訴人並承諾於98年1月15
        日出貨乙情，業經兩造不爭執在卷，再參以上訴人復自
        承系爭「AZO-1861」第1次檢測結果所以不合格，應係
        因為該批「AZO-1861」產品已儲放超過半年以上，可能
        受潮所致，故方建議重新取樣，乾燥後，再請檢測一次
        等語（見原法院卷一第162頁），參諸上情，並探求當
        事人間約定之真意，則上訴人於98年8月18日再次送貨
        時，因距離前次（97年12月9日）通知檢驗合格，得以
        出貨，並經上訴人承諾於98年1月15日出貨之時間，已
        逾長達半年以上，依其產品性質，被上訴人主張該次（
        98年8月18日）出貨前，仍需經被上訴人抽驗檢驗合格
        後，始得出貨等語，尚稱合理，並堪認符合兩造間約定
        真意，足以採取。至上訴人又辯稱被上訴人於98年8月
        18日上訴人再次送貨時，亦非不得於收受貨物之後，再
        行檢驗云云，顯係有違兩造間送貨前需經抽樣檢測約定
        之辯詞，委無可採。基此，上訴人雖於98年8月18日曾
        再次送貨予被上訴人，然因未經被上訴人再次事先抽樣
        檢測合格，故其所為之提出，難認符合債務之本旨，自
        不生提出之效力，亦堪認定。又，被上訴人既得拒絕受
        領，自不生以不正當行為阻止條件成就問題，而無民法
        第101條前段之適用，上訴人該部分之抗辯，自不足取
        。
      3.本件兩造間所為之系爭「AZO-1861」買賣，乃係屬雙務
        契約，上訴人請求給付價金，被上訴人得主張同時履行
        抗辯權。又按二人互負債務，而其給付種類相同，並均
        屆清償期者，各得以其債務與他方之債務，互為抵銷，
        但依債之性質不能抵銷或依當事人之特約不得抵銷者，
        不在此限，民法第334條第1項定有明文，而主動債權之
        附有同時履行抗辯權者，性質上即不許抵銷，否則無異
        剝奪對方之抗辯權。縱令種類相同之主動債權附有抗辯
        權，而被動債權未附抗辯權時，仍宜解為性質上不能抵
        銷，蓋如主動債權附有同時履行之抗辯，而被動債權無
        此抗辯時，如許其抵銷，即與無故剝奪被抵銷人之抗辯
        權無異（最高法院92年度台上字第118號判決，79年度
        台上字第2065號判決參照）。上訴人雖主張以被上訴人
        向其購買產品「AZO-1861」貨物之買賣貨款2,142,000
        元（含稅）與本件被上訴人之請求3,758,864元相互抵
        銷，惟上訴人對被上訴人之上開貨款債權，乃係屬附有
        同時履行抗辯權之主動債權乙情，已如前述，其性質上
        自應解為不許抵銷，故上訴人主張以之與本件被上訴人
        之請求相互抵銷云云，於法即屬無據，難以准許。
      4.上訴人聲請鑑定系爭產品AZO-1861貨物之品質有無變質
        一節，本院係以被上訴人行使同時履行抗辯而不准上訴
        人抵銷，此與AZO-1861號貨品是否變質無涉，因此本院
        認無鑑定上開貨品品質是否變質之必要，併予說明。
      5.基上，上訴人主張以AZO-1861貨物之貨款2,142,000元
        主張抵銷，不應准許。
五、綜上所述，被上訴人主張上訴人尚積欠其買賣貨款3,758,86
    4元為兩造所不爭，已如前述，又上訴人主張得以被上訴人
    負欠之貨款1,072,712元、174,101元相互抵銷亦為原審所認
    定，被上訴人就此部分並未聲明上訴，如前述(一)(二)抵銷之抗
    辯，則為無理由。依此，經抵銷後，被上訴人尚得請求上訴
    人給付之金額乃為2,512,051元（計算式：3,758,864元－1,
    072,712元－174,101元＝2,512,051元）。故被上訴人依據
    買賣契約之法律關係，請求上訴人給付2,512,051元，及自
    支付命令聲請狀繕本送達翌日即98年5月16日起至清償日止
    ，按年息百分之5計算之利息，為有理由，應予准許，原審
    判決被上訴人此部分勝訴，核無不合，應予維持，上訴論旨
    ，指摘原判決此部分不當，聲明廢棄改判，為無理由，應予
    駁回上訴。
六、查本件事證已臻明確，兩造其餘主張、陳述及所提之證據暨
    攻擊防禦方法，經本院審酌後，認與本案判斷結果無影響，
    均毋庸再予一一審酌，附此敘明。
七、據上論結，本件上訴為無理由，依民事訴訟法第449條第1項
    、第78條，判決如主文。
中    華    民    國   100    年    3     月    15    日
                  民事第十五庭
                      審判長法  官  林恩山
                            法  官  黃國忠
                            法  官  郭松濤
正本係照原本作成。
如不服本判決，應於收受送達後20日內向本院提出上訴書狀，其
未表明上訴理由者，應於提出上訴後20日內向本院補提理由書狀
（均須按他造當事人之人數附繕本）上訴時應提出委任律師或具
有律師資格之人之委任狀；委任有律師資格者，另應附具律師資
格證書及釋明委任人與受任人有民事訴訟法第466條之1第1項但
書或第2項（詳附註）所定關係之釋明文書影本，如委任律師提
起上訴者，應一併繳納上訴審裁判費。
中    華    民    國   100    年    3     月    15    日
                            書記官  方素珍
附註：
民事訴訟法第466條之1（第1項、第2項）：
對於第二審判決上訴，上訴人應委任律師為訴訟代理人。但上訴
人或其他法定代理人具有律師資格者，不在此限。
上訴人之配偶、三親等內之血親、二親等內之姻親，或上訴人為
法人、中央或地方機關時，其所屬專任人員具有律師資格並經法
院認為適當者，亦得為第三審訴訟代理人。